---
title: "Relatório IC"
author: "Fernanda Buzza Alves Barros"
date: "__ de ________ de ____"
output:
  pdf_document: default
  word_document: default
  html_document:
    df_print: paged
    number_sections: yes
---

```{r setup, include=FALSE}
knitr::opts_chunk$set(cache = TRUE)
```

```{r, message=FALSE, echo=FALSE}
library(mice)
library(VIM)
library(CASdatasets)
library(tidyverse)
library(gridExtra)
## library(pryr)
library(car)
```

```{r, message=FALSE, echo=FALSE, results=FALSE}
source("01-organizando_os_dados.R")
```


# INTRODUÇÃO

Problemas de dados faltantes em pesquisa são recorrentes em bancos de dados. Para a solução desses problemas existem vários métodos que podem ser utilizados. Entretanto, todos os métodos possuem uma questão principal: como inferir os valores não observados?

Para a resposta dessa pergunta, temos que o ideal seria ter os dados, porém na falta deles temos que utilizar o método que melhor se ajusta a distribuição dos dados.

Nessa pesquisa utilizaremos o método proposto por Rubin (1987), Van Buuren e Groothuis-Oudshoorn (2011), que é conhecido como Imputação Múltipla.

# METODOLOGIA

A Imputação Múltipla consiste em gerar valores (m vezes) para os dados faltantes, ela cria uma matriz com todas as M imputações. Para gerar essas imputações existem alguns métodos, como por exemplo *Predictive Mean Matching (pmm)* e *Unconditional Mean Imputation (mean)*, que serão os métodos utilizados nesse estudo.


## Predictive Mean Matching (pmm)


## Unconditional Mean Imputation (mean)



# RESULTADOS


## Banco de dados

Para realizar a imputação dos dados utilizamos o banco de dados *US Term Life insurance* do pacote *CASdatasets* disponível no software R. As imputações e os resultados foram obtidos utilizando esse mesmo software estatístico. O banco de dados possui 18 variáveis com 500 observações, como pode ser visto abaixo.

```{r, echo=FALSE, message=FALSE}
str(ustermlife)
```

Porém selecionamos as seguintes variáveis para realizar a pesquisa:
Gênero (gênero do entrevistado);
Idade (idade do entrevistado);
Estado Civil (estado civil do entrevistado);
Escolaridade (número de anos de escolaridade do entrevistado);
Etnia (etnia do entrevistado);
Renda (renda anual da família do entrevistado).

Primeiras observações do banco de dados original:
```{r, echo=FALSE, message=FALSE}
head(dados_originais)
```

## Análise Descritiva

```{r, echo=FALSE, message=FALSE, fig.height=5, fig.width=6, fig.align='center'}
source(file="02-analise_descritiva.R", encoding="UTF-8")
```

Após a escolha das variáveis para esse estudo, iremos realizar uma análise descritiva de cada uma delas, e assim avaliar as relações existentes entre a variável resposta e as covariáveis do banco de dados. Ao final realizaremos um dos principais objetivos dessa pesquisa, que é verificar os possíveis questionamentos sobre a Renda a partir das outras variáveis.

Primeiramente analisaremos as variáveis individualmente, com interesse em suas distribuições e comportamentos. Pelos dados observamos que as variáveis contínuas são: Renda, Idade e Escolaridade, e as variáveis discretas são: Gênero, Estado Civil e Etnia.

```{r, echo=FALSE, message=FALSE, fig.height=5, fig.width=8, fig.align='left'}
source(file="02-analise_descritiva.R", encoding="UTF-8")
p100.graf
```

Para as variáveis discretas temos que o banco de dados possui uma quantidade maior de entrevistados do sexo masculino (413 entrevistados) do que do sexo feminino (87 entrevistados); para o estado civil temos uma concentração maior de respostas para os entrevistados Casados (333 entrevistados) e a menor quantidade de entrevistados pertence ao estado civil de Morando Juntos (31 entrevistados), sendo que o estado civil Outros possui 136 entrevistados; por fim para a etnia temos uma maior quantidade de entrevistados que possuem etnia Branco (365 entrevistados), sendo que as outras etnias possuem valores menores de entrevistados no banco de dados: Hispânico (40 entrevistados), Negro (70 entrevistados) e Outros (25 entrevistados).

```{r, echo=FALSE, message=FALSE, fig.height=5, fig.width=6, fig.align='left'}
source(file="02-analise_descritiva.R", encoding="UTF-8")
p101.graf
```

Para as variáveis contínuas temos que a variável Idade está bastante distribuída entre os 20 anos e 70 anos, após 70 anos vemos poucos entrevistados no banco de dados, sendo também que a idade máxima é `r max(dados_originais$Age)` anos e a idade mínima é `r min(dados_originais$Age)` anos. A média é `r mean(dados_originais$Age)` anos e a mediana `r median(dados_originais$Age)` anos. O primeiro quantil é de `r quantile(dados_originais$Age, 0.25)` anos, representando a idade que deixa 25% das observações abaixo e 75% acima dessa idade. E o terceiro quantil é de `r quantile(dados_originais$Age, 0.75)` anos, representando a idade que possui 75% das observações abaixo dela e 25% das observações acima dela.

A distribuição da variável Escolaridade possui maior concentração de entrevistados após 10 anos de escolaridade.

E para a variável Renda temos que a renda mínima anual é `r min(dados_originais$Income)` dólares e a renda máxima anual é `r max(dados_originais$Income)` dólares. A mediana e a média são `r median(dados_originais$Income)` dólares e `r mean(dados_originais$Income)` doláres, respectivamente. O primeiro quantil é de `r quantile(dados_originais$Income, 0.25)` dólares, representando o valor de renda anual que deixa 25% das observações abaixo dela e 75% acima deela. E o terceiro quantil é de `r quantile(dados_originais$Income, 0.75)` dólares, representando a renda anual que possui 75% das observações abaixo dela e 25% das observações acima dela. Aplicamos o logarítimo para melhor visualização da distribuição da renda anual através do histograma e percebemos uma aparência com a distribuição normal.

Além da análise da variável Escolaridade em anos, foi realizada também a análise dos anos de escolaridade divididos pelos tipos de ensino existentes, que são: 2-10 anos de escolaridade é o Ensino Fundamental, 11-14 anos de escolaridade é o Ensino Médio e de 15-17 anos de escolaridade é o Ensino Superior, assim obtemos:

```{r, echo=FALSE, message=FALSE, fig.height=6, fig.width=10, fig.align='left'}
source(file="02-analise_descritiva.R", encoding="UTF-8")
p102.graf
```

Avaliando os tipos de ensino percebemos uma maior concentração de entrevistados que possuem o ensino médio e o ensino superior, sendo que quase a metade dos entrevistados possuem ensino superior, esse valor corresponde a `r cont_anosesc_rec[3]` entrevistados.

Analisamos também a relação entre a variável resposta (Renda) e as covariáveis presentes no banco de dados escolhido. Assim obtivemos os seguintes resultados:

```{r, echo=FALSE, message=FALSE, fig.height=6, fig.width=10, fig.align='left'}
source(file="02-analise_descritiva.R", encoding="UTF-8")
p103.graf
```

Para as variáveis discretas temos os boxplots da Log(Renda) com cada uma das variáveis separadamente. Para o gênero observamos um valor de renda maior para o sexo masculino, comparando com o sexo feminino; já a variável Estado Civil os entrevistados casados possuem uma renda maior, sendo que a mediana da renda dos que moram juntos com o parceiro(a) e outros estão bastante próximas, porém são inferiores aos valores de renda dos entrevistados casados. Na comparação entre a Log(Renda) e a Etnia percebemos uma amplitude da renda maior para as etnias Branco e Outros, entretanto, como foi observado anteriormente, essas etnias correspondem a 73% e 5%, respectivamente, do total do banco de dados.

```{r, echo=FALSE, message=FALSE, fig.height=6, fig.width=10, fig.align='left'}
source(file="02-analise_descritiva.R", encoding="UTF-8")
p12.graf
```

Para a relação entre as variáveis Log(Renda) e a Idade temos o gráfico de dispersão acima, nele percebemos uma pequena inclinação no ajuste da curva quando ocorre o aumento das idades dos entrevistados, o que indica um possível ganho de renda anual maior para os entrevistados a medida que aumenta a idade.

```{r, echo=FALSE, message=FALSE, fig.height=6, fig.width=10, fig.align='left'}
source(file="02-analise_descritiva.R", encoding="UTF-8")
p21.graf
```

Avaliando a relação entre as variáveis Log(Renda) e a recodificação da variável Anos de Escolaridade, variável separada em tipos de ensino para melhor visualização da relação existente, temos que o tipo de ensino influencia na renda dos entrevistados. Assim observamos valores de renda maiores para o Ensino Superior, que possui de 15-17 anos de escolaridade.

Após a apresentação das variáveis individualmente e em pares com a variável de interesse da renda anual, realizamos a análise das variáveis em trios, como por exemplo a Log(Renda), Idade e o Gênero. As análises da relação dessas variáveis permitem fazer suposições sobre os modelos a serem estudados e verificar a influência de cada covariável na variável resposta.

```{r, echo=FALSE, message=FALSE, fig.height=6, fig.width=10, fig.align='left'}
source(file="02-analise_descritiva.R", encoding="UTF-8")
p17.graf
gg7.graf
```






Analisaremos as relações entre as variáveis selecionadas do banco de dados original.  Temos interesse em responder as seguintes perguntas:

- Como está distribuída a variável Renda.

- Qual é a relação entre a Renda e o Gênero.

- Com maiores anos de escolaridade há aumento da renda.

- O estado civil tem influência na renda.

- Avaliar a relação entre a etnia e a renda.











### Renda e Anos de Escolaridade

```{r, echo=FALSE, fig.height=7, fig.width=7, fig.align='center'}

```

Ao analisar o efeito na quantidade de Anos de Escolaridade e a Renda, percebemos um crescimento na quantidade ganha de renda de acordo com os anos de escolaridade. Observamos que com a inclusão da reta pontilhada em vermelho, que representa a média da variável Log(Renda), a possibilidade de determinar os anos de escolaridade que estão acima da média de valores ganhos de renda. Entre os anos de escolaridade de 2 a 8 anos não percebemos uma relação crescente, sendo que há uma queda em 4, 5 e 8 anos de escolaridade, que pode ser devido a quantidade de entrevistados desses grupos representados no banco de dados; o que pode ser verificado na tabela abaixo:

```{r, echo=FALSE, message=FALSE}

```






## Imputação

```{r, echo=FALSE, message=FALSE, results=FALSE}
# source(file="03-imputacao.R", encoding="UTF-8")
```

O banco de dados não possui dados faltantes, portanto para avaliar a Renda (variável de interesse) foi necessário gerar os dados faltantes. Sendo assim utilizamos uma distribuição binomial com probabilidade de sucesso de 0.2 para a criar dos dados faltantes na variável Renda, e utilizamos a função de fixa a semente ao gerar os números aleatórios.

Primeiras observações do banco de dados com dados faltantes na variável Renda:
```{r, echo=FALSE, message=FALSE}
head(dados)
```

Assim para realizar a imputação utilizamos o pacote *Multivariate Imputation With Chained Equations (MICE)*. A função que realiza a imputação chama-se mice, e nesse estudo realizamos a imputação 5 vezes (m=5) tanto para o método da *PMM* e da *Mean* da função para comparar os resultados.

Abaixo temos o output da função de imputação com as principais informações.

```{r, echo=FALSE, message=FALSE}
# imp
```




```{r, echo=FALSE, message=FALSE}
# source(file="04-gráficos_imputação.R", encoding="UTF-8")
# p40.pryr
```




```{r, echo=FALSE, message=FALSE}
# p41.pryr
```





```{r, echo=FALSE, message=FALSE}
# p42.pryr
```




```{r, echo=FALSE, message=FALSE}
# p43.pryr
```



# CONCLUSÃO



# REFERÊNCIAS BIBLIOGRÁFICAS

Rubin (1987)

Van Buuren, S., Groothuis-Oudshoorn, K. (2011). mice: Multivariate Imputation by Chained Equations in R. Journal of Statistical Software, 45(3), 1-67. [linked phrase](http://www.jstatsoft.org/v45/i03/)

Morris TP, White IR, Royston P (2015). Tuning multiple imputation by predictive mean matching and local residual draws. BMC Med Res Methodol. ;14:75.

Frees, E.W. (2011). Regression Modeling with Actuarial and Financial Applications, Cambridge University Press.
