---
title: "Comparação de métodos de imputação de dados ausentes sob diferentes mecanismos"
author:
  - name: "Fernanda Buzza Alves Barros"
    affiliation: "Aluna"
  - name: "Thaís Paiva"
    affiliation: "Orientadora"
date: "28 de fevereiro de 2019"
output:
  pdf_document: default
    number_sections: yes
  word_document: default
  html_document:
    df_print: paged
---

```{r setup, include=FALSE}
knitr::opts_chunk$set(cache = TRUE)
```

```{r, message=FALSE, echo=FALSE}
library(mice)
library(VIM)
library(CASdatasets)
library(tidyverse)
library(gridExtra)
library(ggplot2)
## library(pryr)
library(car)
library(knitr)
library(boot)
library(plyr)
```

```{r, message=FALSE, echo=FALSE, results=FALSE}
source("01-organizando_os_dados.R")
```

# INTRODUÇÃO

Problemas de dados faltantes em pesquisa são recorrentes em bancos de dados. Para a solução desses problemas existem vários métodos que podem ser utilizados. Entretanto, todos os métodos possuem uma questão principal: como inferir os valores não observados?

Para a resposta dessa pergunta, temos que o ideal seria ter os dados, porém na falta deles temos que utilizar o método que melhor se ajusta a distribuição dos dados.

Nessa pesquisa utilizaremos o método proposto por Rubin (1987), Van Buuren e Groothuis-Oudshoorn (2011), que é conhecido como Imputação Múltipla.

# METODOLOGIA

Para esse estudo aplicamos a metodologia de três diferentes mecanismos de geração de dados ausentes, são eles: Perda Completamente Aleatória (PCA), Perda Aleatória (PA) e Perda Não Aleatória (PNA). Sendo que na PCA o motivo pelo qual os dados estão ausentes não está relacionado às variáveis do estudo; já na PA a razão para um valor estar ausente está relacionada às outras variáveis observadas, mas não está relacionada à variável em que há valores ausentes; e por fim na PNA o motivo pelo qual os dados estão ausentes está diretamente relacionado aos valores não observados da variável de interesse.

Após gerar os dados ausentes aplicamos a metodologia da Imputação Múltipla, que consiste em gerar valores (m vezes) para os dados faltantes, sendo que ela cria uma matriz com todas as M imputações. Para realização das imputações utilizamos o pacote *Multivariate Imputation With Chained Equations (MICE)*. A função que realiza a imputação chama-se *mice*, e nesse estudo realizamos a imputação 5 vezes (m=5). A aplicação dessa função requer um método e esse método varia de acordo com o tipo de escala da variável de interesse, no pacote existem os seguintes tipos de escala: numérico, fator, fator de dois níveis, fator acima de 2 níveis e qualquer tipo de escala. Para os tipos de escala númericos existem os seguintes métodos: *Predictive mean matching (pmm)*, *Bayesian linear regression (norm)*, *Linear regression, non-Bayesian (norm.nob)*, *Unconditional mean imputation (mean)* e *Two-level linear model (2l.norm)*. Já para os tipos de escala fator existem os seguintes métodos: *Logistic regression (logreg)*, *Polytomous (unordered) regression (polyreg)* e *Linear discriminant analysis (lda)*. E por fim para qualquer tipo de escala existe o método *Random sample from the observed data (sample)*. 

Como a variável de interesse desse estudo é numérica portanto optamos por um método em que o tipo de escala é numérico, assim o método escolhido foi o *Predictive mean matching (pmm)*.

## Predictive mean matching (pmm)



# RESULTADOS

## Banco de dados

Para realizar a imputação dos dados utilizamos o banco de dados *US Term Life insurance* do pacote *CASdatasets* disponível no software R. As imputações e os resultados foram obtidos utilizando esse mesmo software estatístico. O banco de dados possui 18 variáveis com 500 observações, como pode ser visto abaixo.

```{r, echo=FALSE, message=FALSE}
str(ustermlife)
```

Porém selecionamos as seguintes variáveis para realizar a pesquisa:
Gênero (gênero do entrevistado);
Idade (idade do entrevistado);
Estado Civil (estado civil do entrevistado);
Escolaridade (número de anos de escolaridade do entrevistado);
Etnia (etnia do entrevistado);
Renda (renda anual da família do entrevistado).

Primeiras observações do banco de dados original:
```{r, echo=FALSE, message=FALSE}
head(dados_originais)
```

## Análise Descritiva

```{r, echo=FALSE, message=FALSE}
source(file="02-analise_descritiva.R", encoding="UTF-8")
```

Após a escolha das variáveis para esse estudo, iremos realizar uma análise descritiva de cada uma delas, e assim avaliar as relações existentes entre a variável resposta e as covariáveis do banco de dados. Ao final realizaremos um dos principais objetivos dessa pesquisa, que é verificar os possíveis questionamentos sobre a Renda a partir das outras variáveis.

Primeiramente analisaremos as variáveis individualmente, com interesse em suas distribuições e comportamentos. Pelos dados observamos que as variáveis contínuas são: Renda, Idade e Escolaridade, e as variáveis discretas são: Gênero, Estado Civil e Etnia.

```{r, echo=FALSE, message=FALSE, fig.align='center', out.width = "100%", purl=FALSE}
include_graphics("p100-graf.pdf")
```

Para as variáveis discretas temos que o banco de dados possui uma quantidade maior de entrevistados do sexo masculino (413 entrevistados) do que do sexo feminino (87 entrevistadas); para o estado civil temos uma concentração maior de respostas para os entrevistados Casados (333 entrevistados) e a menor quantidade de entrevistados pertence ao estado civil de Morando Juntos (31 entrevistados), sendo que o estado civil Outros possui 136 entrevistados; por fim para a etnia temos uma maior quantidade de entrevistados que possuem etnia Branco (365 entrevistados), sendo que as outras etnias possuem valores menores de entrevistados no banco de dados: Hispânico (40 entrevistados), Negro (70 entrevistados) e Outros (25 entrevistados).

```{r, echo=FALSE, message=FALSE, fig.align='center', out.width = "100%", purl=FALSE}
include_graphics("p101-graf.pdf")
```

```{r, echo=FALSE, message=FALSE}
source(file="02-analise_descritiva.R", encoding="UTF-8")
max_idade = max(dados_originais$Age)
min_idade = min(dados_originais$Age)
media_idade = mean(dados_originais$Age)
mediana_idade = median(dados_originais$Age)
quantil1_idade = quantile(dados_originais$Age, 0.25)
quantil3_idade = quantile(dados_originais$Age, 0.75)
```

Para as variáveis contínuas temos que a variável Idade está bastante distribuída entre os 20 anos e 70 anos, após 70 anos vemos poucos entrevistados no banco de dados, sendo também que a idade máxima é `r max_idade` anos e a idade mínima é `r min_idade` anos. A média é `r media_idade` anos e a mediana `r mediana_idade` anos. O primeiro quantil é de `r quantil1_idade` anos, representando a idade que deixa 25% das observações abaixo e 75% acima dessa idade. E o terceiro quantil é de `r quantil3_idade` anos, representando a idade que possui 75% das observações abaixo dela e 25% das observações acima dela.

A distribuição da variável Escolaridade possui maior concentração de entrevistados após 10 anos de escolaridade.

```{r, echo=FALSE, message=FALSE}
source(file="02-analise_descritiva.R", encoding="UTF-8")
max_renda = max(dados_originais$Income)
min_renda = min(dados_originais$Income)
media_renda = mean(dados_originais$Income)
mediana_renda = median(dados_originais$Income)
## quantil1_renda = quantile(dados_originais$Income, 0.25)
## quantil3_renda = quantile(dados_originais$Income, 0.75)
```

E para a variável Renda temos que a renda mínima anual é `r min_renda` dólares e a renda máxima anual é `r max_renda` dólares. A mediana e a média são 54000 dólares e 321021 doláres, respectivamente. O primeiro quantil é de 28000 dólares, representando o valor de renda anual que deixa 25% das observações abaixo dela e 75% acima deela. E o terceiro quantil é de 106000 dólares, representando a renda anual que possui 75% das observações abaixo dela e 25% das observações acima dela. Aplicamos o logarítimo para melhor visualização da distribuição da renda anual através do histograma e percebemos uma aparência com a distribuição normal.

Além da análise da variável Escolaridade em anos, foi realizada também a análise dos anos de escolaridade divididos pelos tipos de ensino existentes, que são: 2-10 anos de escolaridade é o Ensino Fundamental, 11-14 anos de escolaridade é o Ensino Médio e de 15-17 anos de escolaridade é o Ensino Superior, assim obtemos:

```{r, echo=FALSE, message=FALSE, fig.align='center', out.width = "100%", purl=FALSE}
include_graphics("p102-graf.pdf")
```

Avaliando os tipos de ensino percebemos uma maior concentração de entrevistados que possuem o ensino médio e o ensino superior, sendo que quase a metade dos entrevistados possuem ensino superior, esse valor corresponde a 248 entrevistados.

Analisamos também a relação entre a variável resposta (Renda) e as covariáveis presentes no banco de dados escolhido. Assim obtivemos os seguintes resultados:

```{r, echo=FALSE, message=FALSE, fig.align='center', out.width = "100%", purl=FALSE}
include_graphics("p103-graf.pdf")
```

Para as variáveis discretas temos os boxplots da Log(Renda) com cada uma das variáveis separadamente. Para o gênero observamos um valor de renda maior para o sexo masculino, comparando com o sexo feminino; já a variável Estado Civil os entrevistados casados possuem uma renda maior, sendo que a mediana da renda dos que moram juntos com o parceiro(a) e outros estão bastante próximas, porém são inferiores aos valores de renda dos entrevistados casados. Na comparação entre a Log(Renda) e a Etnia percebemos uma amplitude da renda maior para as etnias Branco e Outros, entretanto, como foi observado anteriormente, essas etnias correspondem a 73% e 5%, respectivamente, do total do banco de dados.

```{r, echo=FALSE, message=FALSE, fig.align='center', out.width = "100%", purl=FALSE}
include_graphics("p12-graf.pdf")
```

Para a relação entre as variáveis Log(Renda) e a Idade temos o gráfico de dispersão acima, nele percebemos uma pequena inclinação no ajuste da curva quando ocorre o aumento das idades dos entrevistados, o que indica um possível ganho de renda anual maior para os entrevistados a medida que aumenta a idade.

```{r, echo=FALSE, message=FALSE, fig.align='center', out.width = "100%", purl=FALSE}
include_graphics("p27-graf.pdf")
```

Analisando as variáveis Anos de Escolaridade e a Idade, percebemos uma inclinação quando aumenta os anos de escolaridade e as idades dos entrevistados, ou seja, os entrevistados possuem maior anos de escolaridade à medida que aumentam as idade, o que condiz com a realidade dos ensinos visto anteiormente. Embora quantidades de anos de escolaridade maior possuem grande concentração de pessoas em diversas idades, para os anos de escolaridade entre 2-10 percebemos a presença de variabilidade.

```{r, echo=FALSE, message=FALSE, fig.align='center', out.width = "100%", purl=FALSE}
include_graphics("p21-graf.pdf")
```

Avaliando a relação entre as variáveis Log(Renda) e a recodificação da variável Anos de Escolaridade, variável separada em tipos de ensino para melhor visualização da relação existente, temos que o tipo de ensino influencia na renda dos entrevistados. Assim observamos valores de renda maiores para o Ensino Superior, que possui de 15-17 anos de escolaridade.

Após a apresentação das variáveis individualmente e em pares com a variável de interesse renda anual, realizamos a análise das variáveis em trios, como por exemplo a Log(Renda), Idade e o Gênero. As análises da relação dessas variáveis permitem fazer suposições sobre os modelos a serem estudados e verificar a influência de cada covariável na variável resposta.

```{r, echo=FALSE, message=FALSE, fig.align='center', out.width = "100%", purl=FALSE}
include_graphics("p17-graf.pdf")
```

Analisando a relação entre as variáveis Log(Renda), Idade e Gênero percebemos o quanto a idade e o gênero influenciam nos valores da renda anual. O gráfico possui o ajuste das retas e mostra claramente o que foi discutido anteriormente, sobre os valores de renda anual para o sexo masculino serem maiores que o do sexo feminino; podemos perceber também uma inclinação na reta, à medida que aumenta a idade, para o sexo masculino, entretanto para as mulheres essa inclinação é muito pequena ou inexistente.

```{r, echo=FALSE, message=FALSE, fig.align='center', out.width = "100%", purl=FALSE}
include_graphics("p18-graf.pdf")
```

Para a análise entre as variáveis Log(Renda), Idade e Estado Civil, podemos observar que os entrevistados casados possuem uma quantidade maior de renda e através da inclinação da reta podemos concluir que a renda aumenta através da idade, já para os entrevistados que estão morando junto e os outros tipos de estado civil as retas e a inclinação estão quase juntas, sendo que possuem pequenas diferenças em algumas idades; o gráfico acima também mostra como está a distribuição por estado civil dos entrevistados.

```{r, echo=FALSE, message=FALSE, fig.align='center', out.width = "100%", purl=FALSE}
include_graphics("p28-graf.pdf")
```

Analisando a relação entre as variáveis Log(Renda), Idade e a Etnia, vemos que as retas pertencentes as etnias Branco, Negro e Outros partem quase do mesmo valor de renda, entretanto, ao longo das idades, possuem comportamentos diferentes para a inclinação da reta, sendo que para a etnia Negro a renda decresce a medida que aumenta a idade. Observamos maior renda para a etnia Outros, os Hispânicos, que começam a reta abaixo das outras etnias, intercepta a etnia Negro entre as idades 40-50 anos. Pelo gráfico da distribuição percebemos que a etnia Hispânico estão concentrados em torno do Log(Renda) igual a 10, e que a etnia Negro possue valores de renda bastante dispersos a medida que aumenta a idade.  

```{r, echo=FALSE, message=FALSE, fig.align='center', out.width = "100%", purl=FALSE}
include_graphics("p22-graf.pdf")
```

Para a análise entre as variáveis Log(Renda), Idade e os Tipos de Ensino, confirmamos a conlusão anterior sobre o Ensino Superior possuir renda maior que os outros tipos de ensino. Sendo que nas idades mais jovens a renda para o Ensino Fundamental e o Ensino Médio estão muito próximas quando analisamos a inclinação da reta, entretanto a partir dos 30 anos as retas desses dois tipos de ensino começam a se distanciar; assim há um aumento de renda para o Ensino Médio enquanto o Ensino Fundamental apresenta declínio.

## Imputação

### Perda Completamente Aleatória (PCA)

```{r, echo=FALSE, message=FALSE, warning=FALSE, results="hide"}
source(file="04-graficos_imputacao.R", encoding="UTF-8")
```

No mecanismo de PCA utilizamos uma *Distribuição Bernoulli* com probabilidade de sucesso (p) de 0,20 para gerar os dados ausentes na variável Renda, e fixamos uma semente ao gerar os números aleatórios. Ao final obtivemos um banco de dados com 96 observações ausentes das 500 observações existentes no banco de dados.

Pelos box-plots abaixo podemos verificar os valores da Renda do banco de dados original, do banco de dados gerado com valores ausentes (através do mecanismo PCA) e as cinco imputações geradas.
```{r, echo=FALSE, message=FALSE, fig.align='center', out.width = "100%", purl=FALSE}
include_graphics("p57-graf.pdf")
```

Nos box-plots acima percebemos que as cinco imputações geradas seguem de modo semelhante a distribuição do banco com os valores ausentes. Temos também que os valores originais e os valores imputados estão bastante próximos. Podemos verificar também através da distribuição do banco de dados original com os bancos de dados das imputações através do gráfico abaixo:

```{r, echo=FALSE, message=FALSE, fig.align='center', out.width = "100%", purl=FALSE}
gg34.graf
```

Pelo gráfico de dispersão acima, confirmamos que os valores orignais e os valores imputados estão bastante próximos.

Para realizar a adequação do modelo temos o gráfico QQ-plot abaixo:
```{r, echo=FALSE, message=FALSE, fig.align='center', out.width = "100%", purl=FALSE}
include_graphics("p43-graf.pdf")
```

Pelo QQ-plot podemos checar a adequação do modelo dos dados com as observações faltantes com as imputações realizadas. Nele vemos que os valores estão bastante concentrados indicando que os valores imputados são adequados.

### Perda Aleatória (PA)

Para gerar os dados ausentes do mecanismo de PA avaliamos a perda da variável Renda conjuntamente com as variáveis Gênero e Tipo de Ensino.

#### Gênero

Para gerar os dados ausentes na renda, pelo caso de PA conjuntamente com o gênero, utilizamos uma *Distribuição Bernoulli* com probabilidade de sucesso (p) de 0,10 para o sexo feminino e 0,30 para o sexo masculino, e fixamos uma semente ao gerar os números aleatórios. Ao final obtivemos um banco de dados com 127 observações ausentes das 500 observações existentes no banco de dados.

Os box-plots abaixo indicam como estão a distribuição dos valores da renda para o banco de dados original, o banco de dados com valores ausentes na renda e as cinco imputações:
```{r, echo=FALSE, message=FALSE, fig.align='center', out.width = "100%", purl=FALSE}
include_graphics("p56-graf.pdf")
```

Pelos box-plots podemos verificar que há pequenos desvios entre eles, porém as imputações possuem bastante proximidade com o banco de dados original.

Realizamos a análise dos valores da renda no banco original com os valores da renda das imputações, e assim obtemos a seguinte distribuição:
```{r, echo=FALSE, message=FALSE, fig.align='center', out.width = "100%", purl=FALSE}
gg50.graf
```

Pelo gráfico de dispersão acima percebemos melhor a distribuição verificada no gráfico dos box-plots anterior, novamente observamos indícios de pequenos desvios entre o banco de dados original e o banco de dados imputação. Nas imputações 2, 3 e 4 percebemos imputações de valores da log(renda) próximos de 5, sendo que no banco de dados original não encontramos tais valores ausentes ao redor do log(renda) igual a 5.

Assim percebemos ainda o indício de pequenos desvios nas imputações comparada com o banco original. Portanto abaixo temos o QQ-plot no intuito de checar a adequação do ajuste:
```{r, echo=FALSE, message=FALSE, fig.align='center', out.width = "100%", purl=FALSE}
include_graphics("p48-graf.pdf")
```

Pelo QQ-plot acima percebemos para valores menores que o log(renda) de 10 e maiores que o log(renda) de 14, um deslocamento maior entre as imputações e a reta de adequação do modelo entre os quantis originais e o quantis imputados da log(renda).

#### Tipo de Ensino

Para gerar os dados ausentes na renda, pelo caso de PA conjuntamente com o tipo de ensino, utilizamos uma *Distribuição Bernoulli* com probabilidade de sucesso (p) de 0,05 para o ensino fundamental, 0,20 para o ensino médio e 0,40 para o ensino superior, e fixamos uma semente ao gerar os números aleatórios. Ao final obtivemos um banco de dados com 137 observações ausentes das 500 observações existentes no banco de dados.

Os box-plots abaixo estão indicando a distribuição entre os valores da renda com o banco de dados original, o banco de dados com os valores faltantes e as cinco imputações realizadas:
```{r, echo=FALSE, message=FALSE, fig.align='center', out.width = "100%", purl=FALSE}
include_graphics("p55-graf.pdf")
```

Pelos box-plots podemos perceber pequenas variações, a imputação nº 5 que apresentou maior divergência comparada com os outros box-plots, e também confirmamos a variação maior encontrada na imputação nº 5, quando está é comparada com os dados originais da renda.

Como temos o banco de dados com os valores originais da renda, o gráfico abaixo demonstra a distribuição dos pontos para os dados originais e os imputados da renda:
```{r, echo=FALSE, message=FALSE, fig.align='center', out.width = "100%", purl=FALSE}
gg65.graf
```

Para analisar as variações mencionadas anteriormente, pelo gráfico de dispersão percebemos que a imputação nº 5 não possui valores imputados para rendas menores, sendo que a original possui valores pequenos de renda, e as outras 4 imputações obtiveram valores imputados para rendas ao redor do valor da log(renda) igual a 5. Percebemos também que somente as imputações de nº 1 e 5 possuem valores altos de renda imputados. É interessante observar o comportamento da imputação de nº 5, dado que não segue exatamente a distribuição das outras imputações, uma vez que não houve imputação de valores para log(renda) ao redor de 5 e houveram imputações para log(renda) ao redor de 15.

Abaixo temos o QQ-plot:
```{r, echo=FALSE, message=FALSE, fig.align='center', out.width = "100%", purl=FALSE}
include_graphics("p53-graf.pdf")
```

O intuito principal do QQ-plot acima é checar a adequação da distribuição. Por ele percebemos deslocamentos do ajuste da reta para valores de log(renda) menores que 8 e acima de 13, indicando que as variações encontradas estão interferindo na adequação do modelo.

### Perda Não Aleatória (PNA)

Para gerar os dados ausentes do mecanismo de PNA avaliamos a perda da variável Renda através da função logit: $$logit(p) = log( \frac{p}{1-p} ) = log(p) - log(1-p)$$

Primeiramente retiramos uma observação constatada como um outlier, devido a sua presença influenciar muito as medidas, assim obtemos um banco de dados com 499 observações. Para realizar o mecanismo de PNA nessas observações utilizamos o valor do máximo da log(renda), com probabilidade de sucesso (p) de 0,9 e o valor da média da log(renda), com probabilidade de sucesso (p) de 0,3 e assim solucionar o sistema de equações e encontrar os $\beta$'s conforme as equações abaixo:

$$ \hat{\beta_1} = \frac{log( \frac{0,9}{1-0,9} ) - log( \frac{0,3}{1-0,3} )}{máximo - média} $$

$$ \hat{\beta_0} = log( \frac{0,9}{1-0,9} ) - \hat{\beta_1}*máximo $$

Após encontrar os $\beta$'s, aplicamos nos dados da renda a função *inv.logit* do pacote *boot* para gerar as probabilidades de valores ausentes em cada uma das observações, ao utilizar essa função aplicamos um fixador de sementes para a aleatoriedade das probabilidades geradas. Ao final obtivemos um banco de dados com 144 observações ausentes das 500 observações presentes no banco de dados.

Os box-plots da renda com o banco de dados original, o banco de dados com os valores ausentes e as cinco imputações realizadas podem ser vistos abaixo:
```{r, echo=FALSE, message=FALSE, fig.align='center', out.width = "100%", purl=FALSE}
include_graphics("p64-graf.pdf")
```

Nos box-plots há indícios de variações entre o banco de dados original e as imputações. Portanto, temos abaixo o gráfico de dispersão para verificar a distribuição dos valores originais da renda, destacando os valores que foram codificados como ausentes, e os valores imputados da renda:
```{r, echo=FALSE, message=FALSE, fig.align='center', out.width = "100%", purl=FALSE}
gg80.graf
```

Pelo gráfico de dispersão acima comprovamos alguns indícios de variações, temos que os dados originais não posseum codificação de dados ausentes para log(renda) ao redor de 5, e as imputações obtiveram valores imputados próximos desse valor, vemos também que nas imputações a partir de aproximadamente log(renda) igual a 14 não há mais imputações, sendo que nos dados originais percebemos codificação de variável ausente acima desse valor de renda. Assim percebemos distribuições divergentes entre os dados originais e os dados imputados.

Para a adequação do modelo temos o QQ-plot abaixo:
```{r, echo=FALSE, message=FALSE, fig.align='center', out.width = "100%", purl=FALSE}
include_graphics("p62-graf.pdf")
```

O QQ-plot indica que a adequação do modelo, entre os dados de renda com valores ausentes e os dados de renda imputados, está demonstrando alguns deslocamentos do ajuste da reta.

## Análise de Regressão

```{r, echo=FALSE, message=FALSE, warning=FALSE, results="hide"}
source(file="05-regressao.R", encoding="UTF-8")
```




Dados Originais:
```{r, echo=TRUE, message=FALSE}
resumo_orig
```

Imputações pelo mecanismo PCA:
```{r, echo=TRUE, message=FALSE}
#est_MCAR <- pool(fit_MCAR)
#reg_MCAR <- summary(pool(fit_MCAR))
est_MCAR
reg_MCAR
```

Imputações pelo mecanismo PA gênero:
```{r, echo=TRUE, message=FALSE}
est_MAR_genero
reg_MAR_genero
```

Imputações pelo mecanismo PA ensino:
```{r, echo=TRUE, message=FALSE}
est_MAR_ensino
reg_MAR_ensino
```

Imputações pelo mecanismo PNA:
```{r, echo=TRUE, message=FALSE}
est_MNAR
reg_MNAR
```

```{r, echo=TRUE, message=FALSE}
lista <- ldply(list(pool(fit_MNAR),pool(fit_MCAR)), summary)
lista
```


# CONCLUSÃO



# REFERÊNCIAS BIBLIOGRÁFICAS

Little, R.J.A. and Rubin, D.B. (1987). Statistical Analysis with Missing Data. John Wiley & Sons, New York.

Schafer, J. L. (1997). Analysis of Incomplete Multivariate Data (Monographs on Statistics and Applied Probability). Chapman & Hall.

Van Buuren, S., Groothuis-Oudshoorn, K. (2011). mice: Multivariate Imputation by Chained Equations in R. Journal of Statistical Software, 45(3), 1-67. [linked phrase](http://www.jstatsoft.org/v45/i03/)

Morris TP, White IR, Royston P (2015). Tuning multiple imputation by predictive mean matching and local residual draws. BMC Med Res Methodol. ;14:75.

Frees, E.W. (2011). Regression Modeling with Actuarial and Financial Applications, Cambridge University Press.

Van Buuren, S. (2018). Flexible Imputation of Missing Data. Second Edition. Chapman & Hall/CRC. Boca Raton, FL.