---
title: "Relatório IC"
author: "Fernanda Buzza Alves Barros"
date: "__ de ________ de ____"
output:
  pdf_document: default
  word_document: default
  html_document:
    df_print: paged
    number_sections: yes
---

```{r setup, include=FALSE}
knitr::opts_chunk$set(cache = TRUE)
```

```{r, message=FALSE, echo=FALSE}
library(mice)
library(VIM)
library(CASdatasets)
library(tidyverse)
library(gridExtra)
## library(pryr)
library(car)
```

```{r, message=FALSE, echo=FALSE, results=FALSE}
source("01-organizando_os_dados.R")
```


# INTRODUÇÃO

Problemas de dados faltantes em pesquisa são recorrentes em bancos de dados. Para a solução desses problemas existem vários métodos que podem ser utilizados. Entretanto, todos os métodos possuem uma questão principal: como inferir os valores não observados?

Para a resposta dessa pergunta, temos que o ideal seria ter os dados, porém na falta deles temos que utilizar o método que melhor se ajusta a distribuição dos dados.

Nessa pesquisa utilizaremos o método proposto por Rubin (1987), Van Buuren e Groothuis-Oudshoorn (2011), que é conhecido como Imputação Múltipla.

# METODOLOGIA

A Imputação Múltipla consiste em gerar valores (m vezes) para os dados faltantes, ela cria uma matriz com todas as M imputações. Para gerar essas imputações existem alguns métodos, como por exemplo *Predictive Mean Matching (pmm)* e *Unconditional Mean Imputation (mean)*, que serão os métodos utilizados nesse estudo.


## Predictive Mean Matching (pmm)


## Unconditional Mean Imputation (mean)



# RESULTADOS


## Banco de dados

Para realizar a imputação dos dados utilizamos o banco de dados *US Term Life insurance* do pacote *CASdatasets* disponível no software R. As imputações e os resultados foram obtidos utilizando esse mesmo software estatístico. O banco de dados possui 18 variáveis com 500 observações, como pode ser visto abaixo.

```{r, echo=FALSE, message=FALSE}
str(ustermlife)
```

Porém selecionamos as seguintes variáveis para realizar a pesquisa:
Gênero (gênero do entrevistado);
Idade (idade do entrevistado);
Estado Civil (estado civil do entrevistado);
Escolaridade (número de anos de escolaridade do entrevistado);
Etnia (etnia do entrevistado);
Renda (renda anual da família do entrevistado).

Primeiras observações do banco de dados original:
```{r, echo=FALSE, message=FALSE}
head(dados_originais)
```

## Análise Descritiva

```{r, echo=FALSE, message=FALSE, fig.height=5, fig.width=6, fig.align='center'}
source(file="02-analise_descritiva.R", encoding="UTF-8")
```

Após a escolha das variáveis para esse estudo, iremos realizar uma análise descritiva de cada uma delas, e assim avaliar as relações existentes entre a variável resposta e as covariáveis do banco de dados. Ao final realizaremos um dos principais objetivos dessa pesquisa, que é verificar os possíveis questionamentos sobre a Renda a partir das outras variáveis.

Primeiramente analisaremos as variáveis individualmente, com interesse em suas distribuições e comportamentos. Pelos dados observamos que as variáveis contínuas são: Renda, Idade e Escolaridade, e as variáveis discretas são: Gênero, Estado Civil e Etnia.

```{r, echo=FALSE, message=FALSE, fig.height=5, fig.width=8, fig.align='left'}
source(file="02-analise_descritiva.R", encoding="UTF-8")
p100.graf
```

Para as variáveis discretas temos que o banco de dados possui uma quantidade maior de entrevistados do sexo masculino (413 entrevistados) do que do sexo feminino (87 entrevistadas); para o estado civil temos uma concentração maior de respostas para os entrevistados Casados (333 entrevistados) e a menor quantidade de entrevistados pertence ao estado civil de Morando Juntos (31 entrevistados), sendo que o estado civil Outros possui 136 entrevistados; por fim para a etnia temos uma maior quantidade de entrevistados que possuem etnia Branco (365 entrevistados), sendo que as outras etnias possuem valores menores de entrevistados no banco de dados: Hispânico (40 entrevistados), Negro (70 entrevistados) e Outros (25 entrevistados).

```{r, echo=FALSE, message=FALSE, fig.height=5, fig.width=6, fig.align='left'}
source(file="02-analise_descritiva.R", encoding="UTF-8")
p101.graf
```

```{r, echo=FALSE, message=FALSE}
source(file="02-analise_descritiva.R", encoding="UTF-8")
max_idade = max(dados_originais$Age)
min_idade = min(dados_originais$Age)
media_idade = mean(dados_originais$Age)
mediana_idade = median(dados_originais$Age)
quantil1_idade = quantile(dados_originais$Age, 0.25)
quantil3_idade = quantile(dados_originais$Age, 0.75)
```

Para as variáveis contínuas temos que a variável Idade está bastante distribuída entre os 20 anos e 70 anos, após 70 anos vemos poucos entrevistados no banco de dados, sendo também que a idade máxima é `r max_idade` anos e a idade mínima é `r min_idade` anos. A média é `r media_idade` anos e a mediana `r mediana_idade` anos. O primeiro quantil é de `r quantil1_idade` anos, representando a idade que deixa 25% das observações abaixo e 75% acima dessa idade. E o terceiro quantil é de `r quantil3_idade` anos, representando a idade que possui 75% das observações abaixo dela e 25% das observações acima dela.

A distribuição da variável Escolaridade possui maior concentração de entrevistados após 10 anos de escolaridade.

```{r, echo=FALSE, message=FALSE}
source(file="02-analise_descritiva.R", encoding="UTF-8")
max_renda = max(dados_originais$Income)
min_renda = min(dados_originais$Income)
media_renda = mean(dados_originais$Income)
mediana_renda = median(dados_originais$Income)
## quantil1_renda = quantile(dados_originais$Income, 0.25)
## quantil3_renda = quantile(dados_originais$Income, 0.75)
```

E para a variável Renda temos que a renda mínima anual é `r min_renda` dólares e a renda máxima anual é `r max_renda` dólares. A mediana e a média são 54000 dólares e 321021 doláres, respectivamente. O primeiro quantil é de 28000 dólares, representando o valor de renda anual que deixa 25% das observações abaixo dela e 75% acima deela. E o terceiro quantil é de 106000 dólares, representando a renda anual que possui 75% das observações abaixo dela e 25% das observações acima dela. Aplicamos o logarítimo para melhor visualização da distribuição da renda anual através do histograma e percebemos uma aparência com a distribuição normal.

Além da análise da variável Escolaridade em anos, foi realizada também a análise dos anos de escolaridade divididos pelos tipos de ensino existentes, que são: 2-10 anos de escolaridade é o Ensino Fundamental, 11-14 anos de escolaridade é o Ensino Médio e de 15-17 anos de escolaridade é o Ensino Superior, assim obtemos:

```{r, echo=FALSE, message=FALSE, fig.height=6, fig.width=10, fig.align='left'}
source(file="02-analise_descritiva.R", encoding="UTF-8")
p102.graf
## ens_sup = cont_anosesc_rec[3]
```

Avaliando os tipos de ensino percebemos uma maior concentração de entrevistados que possuem o ensino médio e o ensino superior, sendo que quase a metade dos entrevistados possuem ensino superior, esse valor corresponde a 248 entrevistados.

Analisamos também a relação entre a variável resposta (Renda) e as covariáveis presentes no banco de dados escolhido. Assim obtivemos os seguintes resultados:

```{r, echo=FALSE, message=FALSE, fig.height=6, fig.width=10, fig.align='left'}
source(file="02-analise_descritiva.R", encoding="UTF-8")
p103.graf
```

Para as variáveis discretas temos os boxplots da Log(Renda) com cada uma das variáveis separadamente. Para o gênero observamos um valor de renda maior para o sexo masculino, comparando com o sexo feminino; já a variável Estado Civil os entrevistados casados possuem uma renda maior, sendo que a mediana da renda dos que moram juntos com o parceiro(a) e outros estão bastante próximas, porém são inferiores aos valores de renda dos entrevistados casados. Na comparação entre a Log(Renda) e a Etnia percebemos uma amplitude da renda maior para as etnias Branco e Outros, entretanto, como foi observado anteriormente, essas etnias correspondem a 73% e 5%, respectivamente, do total do banco de dados.

```{r, echo=FALSE, message=FALSE, fig.height=4, fig.width=10, fig.align='left'}
source(file="02-analise_descritiva.R", encoding="UTF-8")
p12.graf
```

Para a relação entre as variáveis Log(Renda) e a Idade temos o gráfico de dispersão acima, nele percebemos uma pequena inclinação no ajuste da curva quando ocorre o aumento das idades dos entrevistados, o que indica um possível ganho de renda anual maior para os entrevistados a medida que aumenta a idade.

```{r, echo=FALSE, message=FALSE, fig.height=4, fig.width=10, fig.align='left'}
source(file="02-analise_descritiva.R", encoding="UTF-8")
p27.graf
```

Analisando as variáveis Anos de Escolaridade e a Idade, percebemos uma inclinação quando aumenta os anos de escolaridade e as idades dos entrevistados, ou seja, os entrevistados possuem maior anos de escolaridade à medida que aumentam as idade, o que condiz com a realidade dos ensinos visto anteiormente. Embora quantidades de anos de escolaridade maior possuem grande concentração de pessoas em diversas idades, para os anos de escolaridade entre 2-10 percebemos a presença de variabilidade.

```{r, echo=FALSE, message=FALSE, fig.height=6, fig.width=10, fig.align='left'}
source(file="02-analise_descritiva.R", encoding="UTF-8")
p21.graf
```

Avaliando a relação entre as variáveis Log(Renda) e a recodificação da variável Anos de Escolaridade, variável separada em tipos de ensino para melhor visualização da relação existente, temos que o tipo de ensino influencia na renda dos entrevistados. Assim observamos valores de renda maiores para o Ensino Superior, que possui de 15-17 anos de escolaridade.

Após a apresentação das variáveis individualmente e em pares com a variável de interesse renda anual, realizamos a análise das variáveis em trios, como por exemplo a Log(Renda), Idade e o Gênero. As análises da relação dessas variáveis permitem fazer suposições sobre os modelos a serem estudados e verificar a influência de cada covariável na variável resposta.

```{r, echo=FALSE, message=FALSE, fig.height=5, fig.width=8, fig.align='left'}
source(file="02-analise_descritiva.R", encoding="UTF-8")
p17.graf
```

Analisando a relação entre as variáveis Log(Renda), Idade e Gênero percebemos o quanto a idade e o gênero influenciam nos valores da renda anual. O gráfico possui o ajuste das retas e mostra claramente o que foi discutido anteriormente, sobre os valores de renda anual para o sexo masculino serem maiores que o do sexo feminino; podemos perceber também uma inclinação na reta, à medida que aumenta a idade, para o sexo masculino, entretanto para as mulheres essa inclinação é muito pequena ou inexistente.

```{r, echo=FALSE, message=FALSE, fig.height=6, fig.width=7, fig.align='left'}
source(file="02-analise_descritiva.R", encoding="UTF-8")
p18.graf
```

Para a análise entre as variáveis Log(Renda), Idade e Estado Civil, podemos observar que os entrevistados casados possuem uma quantidade maior de renda e através da inclinação da reta podemos concluir que a renda aumenta através da idade, já para os entrevistados que estão morando junto e os outros tipos de estado civil as retas e a inclinação estão quase juntas, sendo que possuem pequenas diferenças em algumas idades; o gráfico acima também mostra como está a distribuição por estado civil dos entrevistados.

```{r, echo=FALSE, message=FALSE, fig.height=3, fig.width=8, fig.align='left'}
source(file="02-analise_descritiva.R", encoding="UTF-8")
p28.graf
p29.graf
p30.graf
p31.graf
```

Analisando a relação entre as variáveis Log(Renda), Idade e a Etnia, vemos que as retas pertencentes as etnias Branco, Negro e Outros partem quase do mesmo valor de renda, entretanto, ao longo das idades, possuem comportamentos diferentes para a inclinação da reta, sendo que para a etnia Negro a renda decresce a medida que aumenta a idade. Observamos maior renda para a etnia Outros, os Hispânicos, que começam a reta abaixo das outras etnias, intercepta a etnia Negro entre as idades 40-50 anos. Pelo gráfico da distribuição percebemos que a etnia Hispânico estão concentrados em torno do Log(Renda) igual a 10, e que a etnia Negro possue valores de renda bastante dispersos a medida que aumenta a idade.  

```{r, echo=FALSE, message=FALSE, fig.height=6, fig.width=8, fig.align='left'}
source(file="02-analise_descritiva.R", encoding="UTF-8")
p22.graf
```

Para a análise entre as variáveis Log(Renda), Idade e os tipos de Ensino, confirmamos a conlusão anterior sobre o Ensino Superior possuir renda maior que os outros tipos de ensino. Sendo que nas idades mais jovens a renda para o Ensino Fundamental e o Ensino Médio estão muito próximas quando analisamos a inclinação da reta, entretanto a partir dos 30 anos as retas desses dois tipos de ensino começam a se distanciar; assim há um aumento de renda para o Ensino Médio enquanto o Ensino Fundamental apresenta declínio.


## Imputação

O banco de dados não possui dados faltantes, portanto para avaliar a Renda (variável de interesse) foi necessário gerar os dados faltantes. Sendo assim utilizamos uma distribuição binomial com probabilidade de sucesso de 0.2 para a criar dos dados faltantes na variável Renda, e utilizamos a função de fixa a semente ao gerar os números aleatórios.

Primeiras observações do banco de dados com dados faltantes na variável Renda:
```{r, echo=FALSE, message=FALSE, results=FALSE}
#source(file="03-imputacao.R", encoding="UTF-8")
#head(dados)
```

Assim para realizar a imputação utilizamos o pacote *Multivariate Imputation With Chained Equations (MICE)*. A função que realiza a imputação chama-se mice, e nesse estudo realizamos a imputação 5 vezes (m=5) tanto para o método da *PMM* e da *Mean* da função para comparar os resultados.

Abaixo temos o output da função de imputação com as principais informações.

```{r, echo=FALSE, message=FALSE}
#source(file="03-imputacao.R", encoding="UTF-8")
#imp_MCAR
```




```{r, echo=FALSE, message=FALSE}
#source(file="04-graficos_imputacao.R", encoding="UTF-8")
#p40.graf
```




```{r, echo=FALSE, message=FALSE}
#source(file="04-graficos_imputacao.R", encoding="UTF-8")
#p41.graf
```





```{r, echo=FALSE, message=FALSE}
#source(file="04-graficos_imputacao.R", encoding="UTF-8")
#p42.graf
```




```{r, echo=FALSE, message=FALSE}
#source(file="04-graficos_imputacao.R", encoding="UTF-8")
#p43.graf
```



# CONCLUSÃO



# REFERÊNCIAS BIBLIOGRÁFICAS

Rubin (1987)

Van Buuren, S., Groothuis-Oudshoorn, K. (2011). mice: Multivariate Imputation by Chained Equations in R. Journal of Statistical Software, 45(3), 1-67. [linked phrase](http://www.jstatsoft.org/v45/i03/)

Morris TP, White IR, Royston P (2015). Tuning multiple imputation by predictive mean matching and local residual draws. BMC Med Res Methodol. ;14:75.

Frees, E.W. (2011). Regression Modeling with Actuarial and Financial Applications, Cambridge University Press.

