---
title: "Relatório IC"
author: "Fernanda Buzza Alves Barros"
date: "__ de ________ de ____"
output:
  pdf_document: default
  html_document:
    df_print: paged
---

```{r setup, include=FALSE}
knitr::opts_chunk$set(cache = TRUE)
```

```{r, message=FALSE, echo=FALSE}
library(mice)
library(VIM)
library(CASdatasets)
```

```{r, message=FALSE, echo=FALSE, results=FALSE}
load("01-organizando_os_dados.RData")
```


## INTRODUÇÃO

Problemas de dados faltantes em pesquisa são recorrentes em bancos de dados. Para a solução desses problemas existem vários métodos que podem ser utilizados. Entretanto, todos os métodos possuem uma questão principal: como inferir os valores não observados?

Para a resposta dessa pergunta, temos que o ideal seria ter os dados, porém na falta deles temos que utilizar o método que melhor se ajusta a distribuição dos dados.

Nessa pesquisa utilizaremos o método proposto por Rubin (1987), Van Buuren e Groothuis-Oudshoorn (2011), que é conhecido como Imputação Múltipla.

## METODOLOGIA

A Imputação Múltipla consiste em gerar valores (m vezes) para os dados faltantes, ela cria uma matriz com todas as M imputações. Para gerar essas imputações existem alguns métodos, como por exemplo *Predictive Mean Matching (pmm)* e *Unconditional Mean Imputation (mean)*, que serão os métodos utilizados nesse estudo.

#2.1) Predictive Mean Matching (pmm)

#2.2) Unconditional Mean Imputation (mean)

##3) RESULTADOS

#3.1) Banco de dados

Para realizar a imputação dos dados utilizamos o banco de dados *US Term Life insurance* do pacote *CASdatasets* disponível no software R. As imputações e os resultados foram obtidos utilizando esse mesmo software estatístico. O banco de dados possui 18 variáveis com 500 observações, como pode ser visto abaixo.

```{r, echo=FALSE}
str(ustermlife)
```

Porém selecionamos as seguintes variáveis:
Gênero (gênero do entrevistado);
Idade (idade do entrevistado);
Estado Civil (estado civil do entrevistado);
Escolaridade (número de anos de escolaridade do entrevistado);
Etnia (etnia);
Renda (renda anual da família).

O banco de dados não possui dados faltantes, portanto para avaliar a Renda (variável de interesse) foi necessário gerar os dados faltantes. Sendo assim utilizamos uma distribuição binomial com probabilidade de sucesso de 0.2 para a criar dos dados faltantes na variável Renda, fixando a semente em set.seed(0).

Primeiras observações do banco de dados original:
```{r, echo=FALSE}
head(dados_originais)
```

Primeiras observações do banco de dados com dados faltantes na variável Renda:
```{r, echo=FALSE}
head(dados)
```

#3.2) Análise Descritiva

```{r, echo=FALSE, message=FALSE, results=FALSE}
load("02-análise_descritiva.RData")
```

Analisaremos as relações entre as variáveis selecionadas do banco de dados original. O principal objetivo é verificar os possíveis questionamentos sobre a Renda a partir das outras variáveis. Temos interesse em responder as seguintes perguntas:
- Como está distribuída a variável Renda.
- Qual é a relação entre a Renda e o Gênero.
- Com maiores anos de escolaridade há aumento da renda.
- O estado civil tem influência na renda.
- Avaliar a relação entre a etnia e a renda.

Primeiramente iremos analisar algumas das principais informações das variáveis, como: mínimo, máximo, média, mediana e quantis. Assim obtemos a tabela abaixo:

Para a variável Idade temos:
```{r, echo=FALSE}
attach(dados_originais)
summary(Age)
```

Assim para a pesquisa a idade máxima é 85 anos e a idade mínima é 20 anos. A média é 47,16 anos e a mediana 47 anos. O primeiro quantil é de 37 anos e o terceiro é de 58 anos.

Analisando a variável Anos de Escolaridade temos:
```{r, echo=FALSE}
summary(Education)
```

O mínimo de anos de escolaridade é 2 anos e o máximo é 17 anos. A mediana e a média são 14 anos e 14,06 anos, respectivamente. E o primeiro quantil é 12 anos e o terceiro quantil é 16 anos.

Analisando a variável Renda obtemos:
```{r, echo=FALSE}
summary(Income)
```

Essa variável possui como renda mínima 260 dólares e renda máxima 75.000.000 dólares. A mediana e a média são 54.000 dólares e 321.022 doláres, respectivamente. E o primeiro e terceiro quantis são 28.000 dólares e 106.000 dólares.

Por fim, avaliando as variáveis Estado Civil, Gênero e Etnia temos:
```{r, echo=FALSE}
addmargins(table(Gender,Ethnicity,MarStat))
```

Sendo assim a pesquisa possui 87 respondentes do sexo feminino e 413 respondentes do sexo masculino.

## Distribuição da Renda

```{r, echo=FALSE, fig.height=7, fig.width=7, fig.align='center'}
# hist(log(Income), col="grey", probability=TRUE, xlab="Log(Renda)",
#     main="Histograma da Log(Renda)", ylim=c(0,0.4))
# lines(density(log(Income)), col="blue", lwd=2)
```

Pelo histograma podemos avaliar a distribuição da variável Renda, a partir dos dados retirados do banco de dados original. Observamos uma maior concentração de valores entre o Log(Renda) de 10 a 12. Nas caldas podemos perceber reduções de valores da renda familiar.


## Renda e Gênero

```{r, echo=FALSE, fig.height=7, fig.width=7, fig.align='center'}
boxplot(log(Income) ~ Gender, col="grey",
        xlab="Gênero", main="Boxplot da Log(Renda) e Gênero",
        names=c("Mulher","Homem"))
```

Ao plotarmos os boxplots da Log(Renda) e o Gênero vemos a relação entre os valores da renda dos homens comparados com os das mulheres. Nesse caso os homens possuem maiores valores de renda do que as mulheres.


## Renda e Anos de Escolaridade

```{r, echo=FALSE, fig.height=7, fig.width=7, fig.align='center'}
boxplot(log(Income) ~ Education, col="grey",
      main="Boxplot da Log(Renda) e Anos de \n Escolaridade",
      xlab="Anos de Escolaridade")
abline(h=mean(log(Income)), lty=2, col="red")
```

Ao analisar o efeito na quantidade de Anos de Escolaridade e a Renda, percebemos um crescimento na quantidade ganha de renda de acordo com os anos de escolaridade. Observamos que com a inclusão da reta pontilhada em vermelho, que representa a média da variável Log(Renda), a possibilidade de determinar os anos de escolaridade que estão acima da média de valores ganhos de renda. Entre os anos de escolaridade de 2 a 8 anos não percebemos uma relação crescente, sendo que há uma queda em 4, 5 e 8 anos de escolaridade, que pode ser devido a quantidade de entrevistados desses grupos representados no banco de dados; o que pode ser verificado na tabela abaixo:

```{r, echo=FALSE}
addmargins(table(Education))
```


## Renda e Estado Civil

```{r, echo=FALSE, fig.height=7, fig.width=7, fig.align='center'}
boxplot(log(Income) ~ MarStat, col="grey",
        main="Boxplot da Log(Renda) e o Estado \n Civil",
        xlab="Estado Civil", names=c("Outros","Casado","Morando Junto"))
```

Para analisar a relação entre o Estado Civil e a Log(Renda) percebemos que as pessoas casadas possuem uma renda maior, quando comparado com os outros grupos apresentados pelo banco de dados.


## Renda e Etnia

```{r, echo=FALSE, fig.height=7, fig.width=7, fig.align='center'}
boxplot(log(Income) ~ Ethnicity, col="grey",
        main="Boxplot da Log(Renda) e a Etnia",
        xlab="Etnia", names=(c("White","Black","Hispanic","Others")))
```

Para avaliar a relação entre a Etnia e a Log(Renda) observamos maiores valores de renda para o grupo white e o others, sendo que os grupos black e hispanic apresentam similaridades nos valores de renda.


```{r, echo=FALSE}
detach(dados_originais)
```


#3.3) Imputação

```{r, echo=FALSE, message=FALSE, results=FALSE}
load("03-imputação.RData")
load("04-gráficos_imputação.RData")
```

Para realizar a imputação utilizamos o pacote *Multivariate Imputation With Chained Equations (MICE)*. A função que realiza a imputação chama-se mice, e nesse estudo realizamos a imputação 5 vezes (m=5) tanto para o método da pmm e da mean da função para comparar os resultados.

Abaixo temos o output da função de imputação com as principais informações.

```{r, echo=FALSE}
imp
```




```{r, echo=FALSE, message=FALSE}
stripplot(log(Income)~.imp, data=com, jit=TRUE, fac=0.8,
          col=col, pch=20,
          cex=1.4, xlab="Número de Imputações", ylab="log(Renda)",
          main="Gráfico com as distribuições dos valores imputados")
```




```{r, echo=FALSE, message=FALSE}
boxplot(log(Income) ~ .imp, data=com, xlab="Imputações", ylab="log(Renda)",
        col=c("grey","#d7191c","#fdae61","#e78ac3","#abdda4","#2b83ba"),
        main="Box-plots da variável log(Renda) com os dados ausentes \n e as imputações")
```




```{r, echo=FALSE, message=FALSE}
impcom = com[-(1:500),-2]
dados_originais[".imp"] = "0-original"
dados_originais2 = dados_originais[c(".imp", "Gender", "Age", "MarStat",
                                    "Education", "Ethnicity", "Income")]
origcomimp = rbind(dados_originais, impcom)
```



```{r, echo=FALSE, message=FALSE}
boxplot(log(Income) ~ .imp, data=origcomimp, xlab="Imputações", ylab="log(Renda)",
        col=c("white","#d7191c","#fdae61","#e78ac3","#abdda4","#2b83ba"),
        main="Box-plots dos dados originais e das imputações")
```




```{r, echo=FALSE}
qqplot(log(dados_originais$Income), log(imp0com$Income), pch=20,
       main="QQ-plot das imputações", xlab="Valores originais da log(Renda)",
       ylab="Valores imputados da log(Renda)")
imp1 = qqplot(log(dados_originais$Income), log(imp1com$Income), plot.it=FALSE)
imp2 = qqplot(log(dados_originais$Income), log(imp2com$Income), plot.it=FALSE)
imp3 = qqplot(log(dados_originais$Income), log(imp3com$Income), plot.it=FALSE)
imp4 = qqplot(log(dados_originais$Income), log(imp1com$Income), plot.it=FALSE)
imp5 = qqplot(log(dados_originais$Income), log(imp1com$Income), plot.it=FALSE)
points(c(imp1, imp2, imp3, imp4, imp5),
       col=c("black", "#d7191c", "#fdae61","#e78ac3","#abdda4","#2b83ba"),
       pch=20)
legend(x=16.5,y=14.5,c("imp0", "imp1", "imp2", "imp3", "imp4", "imp5"),
      col=c("black", "#d7191c", "#fdae61","#e78ac3","#abdda4","#2b83ba"),
      pch=20)
```



##4) CONCLUSÃO



##5) REFERÊNCIAS BIBLIOGRÁFICAS

Rubin (1987)

Van Buuren, S., Groothuis-Oudshoorn, K. (2011). mice: Multivariate Imputation by Chained Equations in R. Journal of Statistical Software, 45(3), 1-67. [linked phrase](http://www.jstatsoft.org/v45/i03/)

Morris TP, White IR, Royston P (2015). Tuning multiple imputation by predictive mean matching and local residual draws. BMC Med Res Methodol. ;14:75.

Frees, E.W. (2011). Regression Modeling with Actuarial and Financial Applications, Cambridge University Press.
